【裁判字號】    94,訴,2720
【裁判日期】    950320
【裁判案由】    洗錢防制法
【裁判全文】
臺灣板橋地方法院刑事判決              94年度訴字第2720號
公  訴  人  臺灣板橋地方法院檢察署檢察官
被      告  乙○○
                    （另案於臺灣泰源技能訓練所執行中）
上列被告因洗錢防制法案件，經檢察官提起公訴（94年度核退偵
字第1051號），本院判決如下：
    主  文
乙○○幫助意圖為自己不法之所有，以詐術使人將本人之物交付
，累犯，處有期徒刑月，如易科罰金，以佰元折算壹日。
    事實及理由
一、乙○○曾因竊盜案件，經本院於民國（下同）91年8 月8 日
    以91年度易字第1981號判決，判處有期徒刑1 年確定，入監
    執行至92年7 月10日執行完畢出監。猶不知悛悔，明知一般
    人無故取得他人金融帳戶使用之行徑常與財產犯罪之需要密
    切相關，而可預見取得他人帳戶之人可能係將金融帳戶作為
    詐騙他人使用，其仍基於他人持以實施詐欺取財犯罪亦無違
    反其本意之幫助犯意，於93年間某日，在臺北縣板橋市介壽
    公園內，以每本新臺幣（下同）2000元之代價，將其所申辦
    之國泰世華聯合商業銀行敦南分行（下稱世華銀行敦南分行
    ）帳號000000000000000 號帳戶、提款卡、密碼，及中國信
    託商業銀行（下稱中國信託銀行）帳號000000000000號帳戶
    、提款卡、密碼（起訴書漏未記載中國信託銀行部分），交
    予姓名年籍均不詳綽號「小王」之成年男子，以此方式幫助
    該男子遂行向他人詐欺取財之目的，而使偵查機關不易追查
    。嗣甲○○於93年6 月29日某時許，接獲一名不詳人士來電
    ，佯稱其信用卡被盜用，需至郵局自動櫃員機以英文介面輸
    入相關資料來更改設定，致甲○○陷於錯誤，遂於同日晚上
    8 時許前往臺北縣土城市某郵局自動櫃員機操作辦理，不料
    卻將其帳戶內存款48983 元誤轉入乙○○上開世華銀行帳戶
    內，甲○○因察覺其存款餘額短少，始知受騙，乃報警循線
    查獲上情。
二、案經臺北縣政府警察局中和分局報請臺灣板橋地方法院檢察
    署檢察官偵查起訴。本院於準備程序進行中，被告就被訴事
    實為有罪之陳述，經告知被告簡式審判程序之旨，並聽取當
    事人之意見後，裁定進行簡式審判程序。
    理?由
一、上開事實，業據被告乙○○於本院準備程序中及審理時均坦
    承不諱（見本院卷宗94年12月26日準備程序筆錄第2 、3 頁
    及95年2 月24日簡式審判筆錄），核與證人甲○○、黃信源
    分別於警詢時之證詞大致相符（見臺灣板橋地方法院檢察署
    94年度核退偵字第1051號偵查卷宗第33至37頁），並有國泰
    世華商業銀行開戶資料1 件、中國信託銀行開戶資料1 件、
    郵局自動櫃員機交易明細1 紙、國泰世華商業銀行帳戶交易
    明細資料1 件、臺北縣政府警察局土城分局受理刑事案件報
    案三聯單、臺北縣政府警察局土城分局清水派出所詐騙帳戶
    通報警示詐騙電話斷話簡便格式表1 件各在卷可稽（附於同
    上偵查卷宗第3 至9 、20、21、39、41頁），是被告前開自
    白核與事實相符，應堪信實。本件事證明確，被告犯行洵堪
    認定，應予依法論科。
二、查被告乙○○將其申請之金融帳戶之帳號、提款卡、密碼等
    物提供給綽號「小王」之成年男子使用，綽號「小王」之男
    子進而向他人詐取財物，是被告顯係基於幫助他人實施詐欺
    取財犯罪之犯意，且所為提供金融帳戶之行為，亦屬刑法詐
    欺罪構成要件以外之行為，核其所為係犯刑法第30條第1項
    、第339 條第1 項詐欺取財罪之幫助犯。其係幫助他人犯罪
    ，爰依刑法第30條第2 項規定減輕其刑。起訴書漏未記載被
    告交付中國信託銀行帳號、提款卡、密碼予綽號「小王」男
    子之犯行部分，應予更正。又公訴意旨原僅論及被告幫助洗
    錢之罪嫌，未論及被告同時幫助詐欺取財之犯行，容有未洽
    ，嗣經公訴檢察官當庭擴張起訴之犯罪事實包括被告幫助常
    業詐欺之部分（參見本院95年2 月24日簡式審判筆錄第2 頁
    ），是此部分已屬本院所得審究之範疇，特此敘明。公訴檢
    察官雖論以被告所犯係犯幫助洗錢罪及幫助常業詐欺罪，惟
    依卷附之資料及證據，僅能證明綽號「小王」之男子或其共
    犯成員曾向被害人甲○○佯稱其信用卡被盜用事宜，並指示
    被害人至自動櫃員機操作辦理，致被害人陷於錯誤，遂依指
    示至自動櫃員機操作辦理，不料卻誤將存款轉入被告所提供
    之上開世華銀行帳戶內，除此之外，別無其他被害人出面指
    證另有詐欺取財犯行，且綽號「小王」之男子或其共犯成員
    雖有利用被告提供之帳戶實施詐欺犯罪，惟渠等既未緝獲，
    又查無其他證據足以認定渠等之詐騙行為，究屬偶發因素之
    隨機犯，抑係恃此維生之詐騙常業犯，即應從有利被告之認
    定，應認本案尚屬普通詐欺罪之範疇，而非常業詐欺罪之幫
    助犯，惟被告涉犯之社會基本事實相同，爰依法將幫助常業
    詐欺罪變更為幫助詐欺取財罪，附予敘明；又被告所犯既非
    幫助常業詐欺罪，僅係幫助詐欺取材罪，自無成立幫助洗錢
    罪之餘地，蓋洗錢防制法僅就屬於「重大犯罪」之洗錢行為
    予以規範追究，而刑法詐欺取財罪並非該法所稱之「重大犯
    罪」，縱令被告所為確有幫助普通詐欺之正犯洗錢，亦不得
    繩以幫助洗錢罪（詳如後述）。再查，被告前有如事實欄所
    示之論罪科刑執行情形，有臺灣高等法院被告前案紀錄表1
    件在卷可考，其於有期徒刑執行完畢後之5 年以內，再犯有
    期徒刑以上之本罪，為累犯，應依刑法第47條之規定遞予加
    重其刑。爰審酌被告所為已影響社會交易安全，非但增加刑
    事偵查之難度，亦使被害人尋求救濟困難，危害非輕，並衡
    其素行（見前揭臺灣高等法院被告前案紀錄表可參）、智識
    程度、犯罪之動機、目的、手段及犯後坦承犯行頗有悔意等
    一切情狀，量處如主文所示之刑，並諭知易科罰金之折算標
    準，以示懲儆。至被告將其上開世華銀行敦南分行及中國信
    託銀行帳戶、提款卡、密碼等物交付綽號「小王」之男子，
    雖皆係被告所有供犯罪所用之物，但均未據扣案，迄今仍未
    取回，且非義務沒收之物，為免將來執行困難，爰不為沒收
    之諭知，附予敘明。
三、不另為無罪諭知：
    公訴意旨另以：被告乙○○將其前開世華銀行敦南分帳戶、
    提款卡等物，交予綽號「小王」之不詳姓名年籍之成年男子
    使用，尚涉犯洗錢防制法第9 條第1 項幫助洗錢罪云云。惟
    按洗錢防制法之立法目的，係為防止洗錢者利用洗錢行為，
    掩飾其犯罪事實，逃避或妨礙重大犯罪（同法第3 條）之追
    查或處罰，以阻遏洗錢者享受其重大犯罪所得之財物或財產
    上之利益（該法第1 條之立法理由說明參照），其所保護之
    法益，重在「妨礙國家對於重大犯罪之訴追及處罰」。因之
    ，是否為洗錢行為，自應就犯罪全部過程加以觀察，包括有
    無因而使重大犯罪所得之財物或財產上利益之性質、來源、
    所在地、所有權或其他權利改變，因而妨礙重大犯罪之追查
    或處罰，或有無阻撓或危及對重大犯罪所得財物或財產上利
    益來源追查或處罰之行為在內（最高法院91年度臺上字第
    4956號判決及92年度臺上字第2963、3639號判決意旨參照）
    。簡言之，所謂洗錢，除利用不知情之合法管道（如金融機
    關）為之外，其他使所得財物或利益之來源合法化，或改變
    該財物或利益之本質，以避免追訴處罰之掩飾、藏匿犯特定
    重大犯罪所得財產或利益之行為均屬之。若非先有犯罪所得
    或利益，再加以掩飾或藏匿，而係取得犯罪所得或利益之犯
    罪手段，或未合法化犯罪所得或利益之來源，而能一目了然
    來源之不法性，即非洗錢防制法所規範之對象。經查，本件
    係被告將金融帳戶、提款卡等物交付予綽號「小王」之男子
    ，再由綽號「小王」之男子或其共犯成員要求被害人甲○○
    依其指示於自動櫃員機操作辦理，致被害人誤將其存款轉入
    被告所提供之上開帳戶內，並非於取得財物後另為掩飾、隱
    匿其詐欺所得之行為，而其提領屬於現實取得贓款之行為，
    並未合法化資金之來源，使得偵查機關可一目了然資金來源
    之不法性，資金與當初犯罪行為之關聯性並未被切斷，與「
    掩飾」、「隱匿」之性質亦有不符；亦非被告於綽號「小王
    」或其共犯成員實施詐欺犯罪取得財物後，另由被告為之掩
    飾、隱匿行為，此自被告之帳戶可查知資金來源之不法性，
    並得以追查資金之流向，資金與當初犯罪行為之關連性並未
    被切斷，與「掩飾」、「隱匿」之性質亦有不符，核與洗錢
    防制法第2 條規定之洗錢行為構成要件有間。本件被告交付
    其申請之銀行帳戶、提款卡等物予綽號「小王」之男子作為
    詐騙他人財物之用，應僅能成立普通詐欺罪之幫助犯，已如
    前述。而本件被告所為，既非屬洗錢防制法第3 條所定「重
    大犯罪」之範疇，顯未能成立該法所規範之洗錢犯行，此外
    ，復查無被告有何幫助他人掩飾或隱匿因他人重大犯罪所得
    財物或財產上利益之犯行，此部分原應為無罪之判決，然公
    訴檢察官認被告此部分與前開論罪科刑之犯罪事實，有想像
    競合犯之裁判上一罪關係，爰不另為無罪之諭知，併此敘明
    。
據上論斷，應依刑事訴訟法第273 條之1 第1 項、第299 條第1
項前段，刑法第339 條第1 項、第30條、第47條、第41條第1 項
前段，罰金罰鍰提高標準條例第1 條前段、第2 條，判決如主文
。
本案經檢察官張慶林到庭執行職務。
中    華    民    國    95    年    3     月    20    日
                  刑事第十二庭  法  官   陳?靜?茹
以上正本證明與原本無異
如不服本裁定應於送達後5 日內向本院提出抗告狀
                                書記官  ?? 美?紅
中    華    民    國    95    年    3     月    23    日
附錄本案論罪科刑法條全文
刑法第339 條
意圖為自己或第3 人不法之所有，以詐術使人將本人或第3 人之
物交付者，處五年以下有期徒刑、拘役或科或併科1000元以下罰
金。
以前項方法得財產上不法之利益或使第3 人得之者，亦同。
前二項之未遂犯罰之。


司法院資訊處製作；財團法人民間司法改革基金會備份。
